臺灣高等法院刑事判決　　　　　　　　　　　　　　　九十三年度上易緝字第二號
　　上　訴　人　臺灣桃園地方法院檢察署檢察官
　　被　　　告　甲○○
右上訴人因被告詐欺案件，不服臺灣桃園地方法院九十年度易字第二八一四號，中華
民國九十一年九月二十四日第一審判決（起訴案號：台灣桃園地方法院檢察署九十年
度偵字第一０六一九號），提起上訴，本院判決如左：
    主  文
上訴駁回。
    理  由
一、本案經本院審理結果，認第一審判決以不能證明被告甲○○犯罪，對被告甲○○
    為無罪之諭知，核無不當，應予維持，並引用第一審判決書記載之證據及理由（
    如附件原審判決書）。
二、經查：
（一）告訴人乙○○○曾於八十三年間借款予被告，其不僅要求被告簽立借據、支票
      ，並同時以告訴人之弟江界聲為權利人於被告所提供之不動產各設定抵押權，
      有卷附土地登記簿謄本可稽（見偵查他字第五四八號卷第九０頁、第九三頁）
      ，顯見告訴人乙○○○對於債權之確保，頗為小心謹慎。故告訴人在本件所謂
      以鉅額現款一千八百萬元，交付被告，毫無其他債權確保之說，尚難採信。
（二）告訴人所述，其於八十四年二月至九月間陸續小額交付一千八百萬元現款予被
      告云云，雖提出存摺影本為證。但經細閱存摺影本關於提款明細，告訴人本人
      在桃園信用合作社八十四年二月十四日「轉付九百三十萬元」，而案外人陳範
      成新竹企銀存摺於同日亦「轉付九百三十萬元」，此大額轉帳金額應與告訴人
      所述交付予於被告者無關；其他，在郵局、寶島銀行、中興銀行等銀行之存摺
      等提款明細，在該期間提款之金額固為小額（見本院上易字第三一一三號卷第
      六三頁至第八三頁），然告訴人無法指出如何計算以證明有累積一千八百萬元
      交付於被告；且依存摺明細所載，其中告訴人使用支票及匯款之經驗甚多，則
      告訴人獨就本件與被告之合夥投資，未以支票或匯款轉付，亦有違告訴人自己
      之經驗與習慣。至告訴人請求傳訊當時居住之房客芮朝義以證明被告曾前來拿
      取現金云云，惟告訴人所稱之交付現金次數，既然不在少數，房客焉有每次均
      湊巧在場之理﹖且證人芮朝義若每次在場親見親聞，告訴人對此證據自然記憶
      深刻，豈有自提出本件告訴以來，獨捨此重要證據而為其他舉證﹖豈有遲至近
      三年之後，始請求傳訊此證人﹖故本院認此證人之來源堪疑，無傳訊之必要。
（三）再本件被告主張契約內容可得知，其與告訴人之間，實為開發案資金之糾葛，
      非但有卷附契約為證，且告訴人亦是認事後有簽收償還金額四百五十萬元無訛
      ，可見被告所述非虛言。本件告訴人與被告間應屬民事糾葛，不能證明被告有
      詐欺犯意與犯行。
三、原判決以不能證明被告甲○○犯罪而為無罪之諭知，並無不合。檢察官循告訴人
    之請求，上訴意旨仍執前詞指摘原判決不當，為無理由，應予駁回。
據上論斷，應依刑事訴訟法第三百七十三條、第三百六十八條，判決如主文。
本案經檢察官朱兆民到庭執行職務。
中　　　華　　　民　　　國　　九十三　　年　　　五　　　月　　 十一 　　日
                              臺灣高等法院刑事第八庭
                                  審判長法  官  陳  祐  治
                                        法  官  陳  晴  教
                                        法  官  王  炳  梁
右正本證明與原本無異。
不得上訴。
                                        書記官  潘　大　鵬
中　　　華　　　民　　　國　　九十三　　年　　　五　　　月　　 十三 　　日
附件：
臺灣桃園地方法院刑事判決                          九十年度易字第二八一四號
    公  訴  人  臺灣桃園地方法院檢察署檢察官
    被      告  甲○○  男  五十五歲（民國○○○年○月○○日生）
                        住桃園縣中壢市○○路○段四０八號
                        身分證統一編號：Ｈ一三五八一六號
    選任辯護人  歐龍山律師
右列被告因詐欺案件，經檢察官提起公訴（九十年度偵字第一０六一九號），本院判
決如左：
    主  文
甲○○無罪。
    理  由
一、公訴意旨略以：被告甲○○於民國八十四年五月間，以合夥投資購買張維明祭祀
    公業張瑞庭所有座落台北縣新莊市○○○段石龜小段五地號土地為由，邀乙○○
    ○合夥投資，乙○○○不疑有他，先後投資新台幣（下同）一千八百萬元，並進
    而邀蔡月蓮亦投資二百五十萬元，詎被告竟將款項挪作他用，致屆期應給付張瑞
    庭之三千萬元定金遲未為給付，張瑞庭遂於八十七年一月二十七日以存証信函表
    明解約之意思，被告並於八十九年八月三十一日與乙○○○就該筆款項達成和解
    ，約定分期清償，詎被告和解後，即置之不理且避不見面，因認被告涉犯刑法第
    三百三十九條第一項之詐欺罪嫌云云。
二、按犯罪事實應依証據認定之，無証據不得推定其犯罪事實，刑事訴訟法第一百五
    十四條定有明文。又認定不利被告之事實，須依積極証據，苟積極証據不足為不
    利於被告事實之認定時，即應為有利於被告事實之認定，更不必有何有利之証據
    。復認定犯罪事實應依証據，為刑事訴訟法所明定，故被告否認犯罪事實所持之
    辯解，縱屬不能成立，仍非有積極証據足以証明其犯罪行為，不能遽為有罪之認
    定，此有最高法院三十年上字第八一六號、第一八三一號分別著有判例可資參循
    。
三、公訴人認被告涉犯前開詐欺罪嫌，無非係以告訴人乙○○○之指訴、証人蔡月蓮
    、張瑞庭、張鐘慶、羅正道之証詞及卷附之本票共計二十八張等為憑據。訊據被
    告甲○○堅決否認有右揭詐欺犯行，辯稱：伊雖於八十二年至八十三年間因週轉
    不靈曾向乙○○○分批借款共計二千零五十萬元，但乙○○○並未於八十四年間
    交付購買土地價款一千八百萬元給伊，伊於八十四年五月四日與張維明祭祀公業
    之管理人張瑞庭就座落於台北縣新莊市○○○段石龜小段五地號土地（以下簡稱
    系爭土地）簽訂買賣契約書，因伊無自耕農能力，且因資金不夠，遂於八十四年
    五月二十六日與乙○○○及乙○○○所找的投資人蔡月蓮簽訂合夥契約，由蔡月
    蓮投資二百五十萬元，迨系爭土地移轉過戶時先登記在有自耕能力之乙○○○名
    下，並由蔡月蓮負責保管系爭土地之權狀原本，乙○○○並介紹長慶水泥股份有
    限公司之負責人黃正義與伊於八十四年九月二十六日就系爭土地訂立買賣合約書
    ，價金計十三億零二百九十一萬元，因黃正義未能先行支付定金六千萬元，致伊
    無法支付與張瑞庭所訂買賣契約應給付之定金三千萬元，張瑞庭遂因此解除前揭
    買賣契約，致蔡月蓮所交付之二百五十萬元遭張瑞庭沒收，伊並無詐欺之行為等
    語。經查：
（一）告訴人乙○○○固承認於八十二年至八十三年間曾分筆借予被告共計款項二千
      零五十萬元，被告迄今尚未清償此二千零五十萬元之借款，惟其又主張於八十
      四年間除蔡月蓮之投資款項二百五十萬元外，其有再交付一千八百萬元予被告
      當其個人之土地投資款項，陳稱：伊於八十四年間分批以三十萬元、五十萬元
      不等之現金交予被告，共分好幾個月支付，一共給付一千八百萬元云云，惟告
      訴人乙○○○自始均未能提供該筆一千八百萬元之任何資金流向証明，告訴人
      乙○○○自承其為家庭主婦，並無固定薪水收入，而一千八百萬元金額雖非甚
      鉅，然若一般人要於數月內以現金支付，亦非易事，告訴人乙○○○若以日常
      積蓄、參與標會、股票期貨買賣、民間或銀行貸款等方式而取得該筆金額，均
      應可提出相關之現款流向証明，然告訴人乙○○○不僅無該筆資金取得之証明
      ，亦無交付該筆資金予被告之証明，雖告訴人乙○○○主張其持有被告簽立之
      多紙本票為據，惟票據為不要因之行為，簽發票據實質上原因甚多，不能單以
      簽發票據遽認即有金額交付之行為，是以告訴人乙○○○主張其於八十四年間
      有交付一千八百萬元予被告收執，是否屬實，已有疑義。
（二）告訴人乙○○○固主張其持有被告所開立之多紙本票，並製作一明細表為據。
      經本院細繹該份明細（見九十年度他字第五四八號偵查卷第一百零二頁至第一
      百一十六頁），其內容有被告於八十七年五月十三日及六月九日所開立之本票
      合計三十一張，共計金額四千八百九十三萬二千四百三十二元，另被告於八十
      三年六月十日、七月二十五日所簽立之借據二紙（分別為六十六萬元、二百一
      十八萬元）共計二百八十四萬元，又被告尚未以本票換回於八十三年八月三十
      日所開立票號ＣＡ０九０五三七號、票面金額三十萬元之支票一紙，及被告於
      八十三年間因前開借款而以不動產設定抵押權共計二千零五十萬元，總金額固
      然達七千五百二十七萬二千四百三十二元，惟前開抵押權設定二千零五十萬元
      ，係為擔保告訴人乙○○○之前揭債權而設定，與前揭債權實係同一筆債權，
      故該抵押權之設定數額應予扣除不再重複計算，合先敘明。又觀諸前開被告於
      八十三年七月二十五日所立具之二百一十八萬元借據一紙，係約定於八十三年
      八月三日清償，核與卷內被告所簽立票號一四三三二０號、發票日八十三年七
      月二十五日、到期日八十三年八月三日、票面金額二百一十八萬元（見前開偵
      查卷第一百一十三頁）相符，告訴人乙○○○並於被告於八十七年五月十三日
      所開立、八十七年十一月三十日到期、票號一三七一一九號、票面金額二百一
      十八萬元（見前開偵查卷第一百一十三頁）之本票一紙上記載核與前開八十三
      年七月二十五日所開立之二百一十八萬元本票係同一張，則被告於偵查中所陳
      ：告訴人常在伊之前開之本票到期後，又找伊再開立新的本票，卻未將舊的本
      票交給伊收回等語堪屬真實，則該筆二百一十八萬元之借據既與被告於八十七
      年五月十三日所開立票面金額二百一十八萬元之本票係屬同筆借款，則亦應扣
      除不予重複計算，則被告實際所開立之支票、本票及借據總金額應係五千二百
      五十九萬二千四百三十二元，被告就此金額則辯稱：告訴人於八十三年間借款
      予伊時，係以本金一百萬元計算利息三分，甚至有時還會要求以一百萬元本金
      ，五天利息以一百二十萬元計算，且本金未償還，告訴人又以利息之金額滾入
      本金，才會累積如此高的金額等語，告訴人乙○○○雖陳稱：伊借錢給被告係
      以月息二分計算，並非三分云云，惟前開借款若以月息二分計算，一年之年息
      即達百分之二十四，而被告自八十三年借款至八十七年共計約四年，利息即達
      百分之九十六，已將近本金之一倍，並此僅係以單利計算，尚非複利，參以被
      告與告訴人並無任何親屬關係，告訴人乙○○○願將二千零五十萬元之現金借
      予被告，無非係想藉此獲取較高之利息，且衡諸現時社會一般交易習慣，月息
      三分尚不能認有特殊之超額，故若依被告之主張以月息三分計算，則年息已達
      百分之三十六，而以四年借期計算利息則為百分之一百四十四，已逾本金將近
      一點五倍，是以告訴人乙○○○於借款四年間持有被告所簽立之本票、借據及
      支票共達五千二百五十九萬二千四百三十二元，亦合於民間借款之常情，故被
      告之前開辯詞應認屬實。
（三）告訴人乙○○○於八十三年借款予被告，不僅要求被告簽立借據、支票，並同
      時分別於八十三年七月二十日、十月五日、十月五日以被告所提供之不動產各
      設定三百五十萬元、八百萬元、一千一百萬元之抵押權，顯見告訴人乙○○○
      平日之行事作風為一小心謹慎之人，若依其前開行事，於八十四年間交付款項
      一千八百萬元予被告收執，當會要求被告開立收據証明，豈會無任何憑據即將
      前開款項交予被告？何況同時投資之告訴人友人蔡月蓮以二百五十萬元參予合
      夥投資後，被告即將系爭土地之權狀原本交予其保管收執，以保障蔡月蓮之權
      利，則告訴人乙○○○於交付一千八百萬元之鉅額現金後，豈會不要求任何保
      障？此顯有違於常情，再者，據証人蔡月蓮於偵查時証稱：「合夥協議書是我
      簽的，陳江（雪玉）邀我合夥，因之前陳江（雪玉）向我調錢二百五十萬元，
      與合夥土地投資並無關係，當初是為了多份保障才參與合夥協議書的簽訂，僅
      為多了一份保障而已，此次合夥，我並無拿任何錢予陳江（雪玉）、秦（進財
      ）。」（見九十年度偵字第一０六一九號偵查卷第二十三頁），足認証人蔡月
      蓮該筆二百五十萬元之土地投資款，是以其原先對告訴人乙○○○之債權額參
      與合夥，故實際支出該筆二百五十萬元之款項係告訴人乙○○○，而告訴人乙
      ○○○於八十四年參與系爭土地合夥當時，亦對被告持有二千零五十萬元本金
      之債權額，告訴人乙○○○若認系爭土地之投資確有利潤欲參與投資，亦可如
      同証人蔡月蓮參與合夥之情狀，僅就其對被告所持有之債權額參與投資即可，
      如此不僅可增加其之前對被告二千零五十萬元本金債權之保障，亦無庸再行支
      付其他款項，況以告訴人之前開作風，豈會於被告多年積欠其鉅額借款未還後
      ，再將鉅款一千八百萬元交予被告收執且無任何單據之理？又告訴人均未能指
      出其所呈之前開三十一張本票，究係那幾張本票才係投資土地款項所交付予被
      告金錢之憑據（即那幾張本票金額相加足係一千八百萬元）？故告訴人之前開
      主張，實有悖於常情。
（四）又觀諸告訴人乙○○○所呈其與被告於八十九年八月三十一日所訂立之債務和
      解協議書（見九十年度他字第五四八號偵查卷第五頁、第六頁），其上載有「
      立和解書人甲方乙○○○、乙方甲○○，茲因乙方自民國八十四年陸續向甲方
      借款新台幣共貳仟零伍拾萬元整（含不動產設定），雙方均同意依左列協議條
      件履行以達和解。．．．」，告訴人乙○○○雖主張此份和解協議書是就八十
      三年間之借款及八十四年之土地投資款一同以二千零五十萬元和解，惟如確係
      就此二筆款項一同和解，為何未於該和解書上載明此意旨？僅論以借款部分？
      而就土地投資款項部分則支字未提，告訴人乙○○○就此固又陳稱：因是甲○
      ○要求如此記載云云，如告訴人乙○○○所言屬實，該份和解協議書確係就借
      款及土地投資款一同和解，多達四千萬元之款項（只就本金）僅以二千零五十
      萬元和解，則被告應欣然地接受，並為釐清債務關係避免日後糾葛，當應詳盡
      地就此二筆款項事由均為記載，而非如此份和解協議書上僅記載借款，並加註
      係含不動產設定，且據証人羅道正到庭証稱：乙○○○於八十九年八月三十一
      日約伊到甲○○家中調解，甲○○說他沒有欠那麼多，只欠二千零五十萬元，
      他說以二千零五十萬元和解他才接受，乙○○○本來不肯，伊就勸她，她最後
      才接受等語，顯然被告自始均認其僅積欠告訴人乙○○○二千零五十萬元之本
      金，如前所述，告訴人乙○○○原先之所以不願僅以二千零五十萬元和解，應
      係在於不願捨棄多達本金一倍之利息部分，而告訴人乙○○○既連利息之部份
      皆不願意捨棄，又豈會如公訴人所言，就七千多萬元之債務願捨棄至二千零五
      十萬元，堪認前開債務和解協議書應僅係就借款部分而言，雖時間（八十四年
      ）有誤載，然此並未影響該和解書之效力，應認告訴人乙○○○之前開主張顯
      然不實。
（五）另公訴人固以証人張鐘慶、羅道正之証詞作為告訴人乙○○○確有交付土地款
      項一千八百萬元予被告之憑據，惟據証人張鐘慶到庭証稱：伊對乙○○○與甲
      ○○間之債務並不了解，當天是乙○○○找伊去甲○○家，是乙○○○先告訴
      伊甲○○欠她六、七千萬元，其中有包括二千多萬元土地買賣之部分，伊去甲
      ○○家後，因伊怕車會被拖吊，所以就在樓下等他們協調好，才上樓將羅道正
      所寫的和解協議書再抄寫一份，伊在抄寫時，知道和解是以甲○○的意思和解
      等語、証人羅道正亦証稱：伊對乙○○○與甲○○二人間之債務並不了解，乙
      ○○○雖曾告訴伊，甲○○有要她買土地，她因此給他六、七千萬元，但伊並
      不知道詳情，是乙○○○約伊到甲○○家中調解，甲○○說他只欠二千零五十
      萬元，以二千零五十萬元和解他才接受，乙○○○原本不肯，伊就勸她，她最
      後才接受，甲○○說要按照他的意思來寫，伊就照甲○○所講的寫協議書，因
      伊字不好看，所以請張鐘慶再寫一份，當時這份和解書，依乙○○○的意思，
      除了借款的部分，也包含土地買賣糾紛的部分，但依甲○○的意思，則只限於
      借款之部分等語，顯然其二人全係聽聞告訴人乙○○○個人之陳述才知悉告訴
      人乙○○○與被告間之債權債務關係，其二人就告訴人究有無交付土地價款一
      千八百萬予被告一事，並未親眼目睹，而被告於簽立和解協議書時，亦未同意
      告訴人曾有交付土地價款之主張，是尚難僅憑証人張鐘慶及羅道正二人之証詞
      即認告訴人乙○○○主張其交付土地價款一千八百萬元予被告一事係屬實。
（六）被告確有與祭祀公業張維明之管理人張瑞庭簽立系爭土地之買賣契約書，並欲
      將系爭土地再轉賣予長慶水泥股份有限公司一事，不僅有卷附之買賣契約書二
      份附卷可稽，並據証人張瑞庭、長慶水泥股份有限公司負責人黃正義到庭証述
      屬實，而被告確有將告訴人乙○○○所交付蔡月蓮之投資款二百五十萬元交予
      張瑞庭，嗣後係因被告遲未給付定金三千萬元予張瑞庭，始遭張瑞庭解約等情
      ，亦據証人張瑞庭証述在卷，而刑法詐欺罪之成立，必須行為人自始基於不法
      所有之意圖，以詐術使人交付財物或得財產上不法之利益，始能構成，至於民
      事債務當事人間，若有未依債務本旨履行給付之情形，在一般社會經驗上原因
      非一，其因合法對他造主張抗辯而拒絕給付，或因不可歸責之事由無法給付，
      甚至債之關係成立後，始行惡意遲延給付，皆有可能，非必出於自始無意給付
      之財產犯罪一端。要難單純以債務不履行之狀態，遽認被告自始有詐欺故意，
      是以本件被告係因定金未為完全給付始遭對造解約，尚難遽此即認被告有詐欺
      之犯意。
四、綜上所述，被告係因告訴人乙○○○具有自耕農能力之身份始與其訂立合夥協議
    書，視其為合夥人，欲以其為系爭土地將來過戶移轉之對象，並無任何証據足資
    証明告訴人乙○○○確有繳交一千八百萬元之土地投資款予被告，則被告嗣後因
    定金未給付完全遭解約，要難以此認被告對合夥人之告訴人乙○○○有何詐欺之
    犯意及犯行。至於被告於八十三年間積欠告訴人乙○○○借款二千零五十萬元之
    部分，因據告訴人乙○○○所陳，此部分並非其告訴之範圍，其亦無主張被告就
    此部分之借款有何詐欺之犯行，故該部分借款有無清償、清償若干、清償之方式
    ，均非本院須予審究之範圍，此外復查無其他積極証據足認被告有何公訴人所指
    之詐欺犯行，應認不能証明被告犯罪，爰依法諭知無罪之判決。
據上論斷，應依刑事訴訟法第三百零一條第一項，判決如主文。
本案經檢察官鍾雅蘭到庭執行職務。
中      華      民      國    九十一    年      九      月    二十四    日
                              臺灣桃園地方法院刑事第二庭
                                  法  官    林  恆  吉
右正本證明與原本無異。
如不服本判決，應於判決送達後十日內向本院提出上訴狀( 應附繕本 )，上訴於臺灣
高等法院。
                                  書記官    邱  仲  騏
中      華      民      國    九十一    年      九      月     三十     日
